臺灣彰化地方法院刑事判決　　　　　　　 94年度訴字第668號
公　訴　人　臺灣彰化地方法院檢察署檢察官
被　　　告　戊○○
上列被告因公益侵占案件，經檢察官提起公訴（94年度偵字第
1607號），本院判決如下：
    主  文
戊○○連續意圖為自己不法之所有，對於因公益所持有之物，而
侵占自己持有他人之物，處有期徒刑壹年貳月。緩刑參年。
    事  實
一、戊○○自民國89年間起，擔任「彰化縣芬園鄉溪頭社區發展
    協會」（下稱溪頭社區發展協會）理事長，負責該社區發展
    協會之相關業務推展及公益基金之保管，其明知有關該社區
    公益基金之使用應依「臺灣省社區生產建設基金設置要點」
    之規定辦理，不得任意動支，惟戊○○竟基於意圖為自己不
    法所有之概括犯意，先於91年7月17日將溪頭社區發展協會
    原存於彰化銀行芬園分行帳戶（戶名：彰化縣芬園鄉溪頭社
    區發展協會戊○○，帳號：05522-8）內之生產建設基金新
    臺幣（下同）200,000元，提領後據為己有而私自挪用；後
    於91年11月13日，又承前之概括犯意，將溪頭社區發展協會
    以生產建設基金為用途，而於彰化銀行芬園分行申辦之定期
    存款503,068元（含利息，起訴書誤載為500,000元）解約提
    領，並據為己有而私自挪用。嗣因社區業務主管機關彰化縣
    政府將於93年4月9日，派員查核該生產建設基金收支運用情
    形時，戊○○為掩飾犯行，方於93年4月8日將該基金
    703,068元回存入溪頭社區發展協會在彰化銀行芬園分行之
    帳戶（原帳戶更改為戶名：彰化縣芬園鄉溪頭社區發展協會
    ，帳號：19027-7）內。
二、案經法務部調查局彰化縣調查局移送臺灣彰化地方法院檢察
    署檢察官偵查起訴。
    理  由
一、訊據被告戊○○固不否認其確有於上述時間、地點，先後將
    其所管理而持有之溪頭社區發展協會之公益基金共703,068
    元領出，並於主管機關彰化縣政府通知將派員查核基金帳目
    前，始將所領出之703,068元存回溪頭社區發展協會之帳戶
    中等事實，惟其矢口否認有侵吞挪用該等社區發展基金之犯
    行，辯稱：當時伊因積欠彰化銀行之前身芬園農會貸款未還
    ，被銀行列為催收戶，致存於銀行之存款遭銀行自動扣款，
    後銀行人員甲○○於91年7月間告知伊妻上開溪頭社區發展
    協會帳戶內之存款亦可能遭銀行扣款時，伊惟恐銀行自行從
    該帳戶中扣款，始將溪頭社區發展基金之存款領出，並藏放
    在個人家中之保險箱中，嗣經向芬園鄉公所人員確認不致有
    扣款之可能後，伊始將所領之款項存回社區發展協會之帳戶
    中，伊並未予以私自挪用云云。惟查：被告確有於上述時間
    ，先後無故將彰化縣芬園鄉溪頭社區發展協會存於彰化銀行
    芬園分行之活期存款200,000元及定期存款503,068元（含利
    息）領出，直至93年4月8日即彰化縣政府排定查核日之前1
    天，始將703,068元存回該協會新開立之帳戶中等情，有彰
    化銀行出具之彰化縣芬園鄉社區發展協會帳戶之交易明細表
    、彰化縣芬園鄉溪頭社區發展協會戊○○存摺影本各1份、
    彰化縣政府通知函附查核行程表各1紙附卷可參，被告亦不
    否認確有於上述時間將社區發展協會之基金領出嗣後再存入
    之事實，是公訴人此之起訴尚非無憑；雖被告辯稱其係因個
    人積欠彰化銀行貸款未還而被該銀行列為催收戶，經彰化銀
    行人員甲○○告知銀行可能會對掛有其名之社區發展協會帳
    戶中之存款扣款，其始將上開存款領出，改藏放在其住處之
    保險箱中並未挪用云云，然查上開2筆存款，1係存於彰化銀
    行「彰化縣芬園鄉溪頭社區發展協會戊○○」之帳戶中，1
    係以「彰化縣芬園鄉溪頭社區發展協會」名義所存之定期存
    款，2者均非以被告戊○○個人之名義存立，自非被告戊○○個人之存款，實至為明確，當無被誤認之虞，彰化銀行自
    無在欠缺法律上權源之情況下，擅自從該溪頭社區發展協會
    之存款中扣款以抵償被告個人積欠彰化銀行之債務，此經證
    人即彰化銀行芬園分行襄理丁○○於本院證述明確；又證人
    甲○○於本院審理時，亦否認曾向被告之妻乙○○表示彰化
    銀行將對溪頭社區發展協會之上開存款進行扣款等語，且衡
    諸證人甲○○乃係彰化銀行芬園分行之人員，若彰化銀行真
    有從溪頭社區發展協會存款進行扣款之舉動，身為該銀行執
    行人員之甲○○亦當無預先通報被告之可能，故被告辯稱其
    係因接獲甲○○告知上開存款可能遭扣款始將其領出之說詞
    ，已有無稽之嫌；而被告若真係誤會銀行可能從溪頭社區發
    展協會之存款中扣款以抵償其個人積欠銀行之債務，始將溪
    頭發展協會之上開存款領出，則其理應於91年7月間得知其
    情後，立即將溪頭社區發展協會之全部存款一次領出以防止
    彰化銀行擅自扣款，又怎會先於91年7月17日領取其中之
    200,000元後，再於同年11月13日當該協會之500,000元定期
    存款到期後，始將該筆存款連同利息領出，是其所為與其所
    辯顯然自相矛盾，且若其於91年7月及11月間，係因誤會彰
    化銀行將對溪頭社區發展協會之存款扣款以抵銷其個人積欠
    彰化銀行之貸款，始將溪頭社區發展協會之存款領出，則當
    92年5月12日該協會經彰化銀行之要求以「彰化縣芬園鄉溪
    頭社區發展協會代表人戊○○」名義，重新至彰化銀行芬園
    分行開立帳戶後（新帳戶之帳號為19027-7），其應可確認
    該新開之帳戶已和其個人之帳戶係有區別，其理應立即將所
    領出之社區發展基金存回新帳號，又怎會遲至94年4月8日主
    管機關彰化縣政府發函將查核社區發展基金之現況的前一天
    ，始突然將所提領之社區發展基金存入該社區發展協會之新
    帳戶中，其此之所辯，顯然不合常情、常理，自無可採為有
    利於其之認定。另證人即被告之妻乙○○雖為被告辯稱甲○○確曾向其表示彰化銀行可能從溪頭社區發展協會之上開存
    款中扣款以抵銷被告之貸款，而請被告將社區發展協會之存
    款領出云云，且證人丙○○亦為被告證述被告確曾於92年間
    向其表示，因溪頭社區發展協會之上開存款恐遭彰化銀行扣
    款，故被告自稱有將社區發展基金領出放在家中云云，然查
    證人甲○○否認其有告知乙○○彰化銀行將對溪頭社區發展
    協會之存款進行扣款以抵銷被告個人積欠之債務等語，且衡
    情甲○○亦無事先通報乙○○前來領款之可能已如前述，而
    丙○○固證述被告曾向其表示惟恐個人債務問題而波及社區
    發展基金之存款始將社區發展基金領出，然其所述被告向其
    表示已領款之時間係在92年間，此與被告係於91年7月17日
    及同年11月13日分別將社區發展協會之存款領出之時間已有
    出入，且本院於審判程序時訊其是否確曾看過被告所領之款
    項，證人丙○○明確表示其並未看過，顯見縱使被告曾向證
    人丙○○為上述表示，此亦係被告個人片面之詞，故證人乙○○與丙○○前開之證言亦不值採為有利於被告之認定依據
    。
    綜上所陳，被告所辯之詞當屬為己卸責之意，無可採信，其
    前揭犯行堪可認定，應依法予以論科。
二、核被告戊○○所為，係犯刑法第336條第1項之公益侵占罪。
    其先後2次犯行，時間緊接、所犯構成要件相同，顯係基於
    概括犯意為之，應依連續犯之規定論以一罪，並依法加重其
    刑。爰審酌被告犯罪之動機、目的、方法、手段、品行、所
    得利益、所生危害，其身為社區發展協會之理事長，竟有負
    社區居民之所託，擅將社區發展基金挪為己用，其心態及作
    為顯值非議，然念及被告於事後已將挪用款項補回，犯後態
    度尚稱良好等一切情狀，量處如主文所示之刑，以示懲儆。
    末查被告雖於75年間因賭博罪經本院判處有期徒刑6月確定
    ，並於75年12月11日執行完畢後五年內，未曾受有期徒刑以
    上刑之宣告及執行，此有臺灣彰化地方法院檢察署刑案資料
    查註紀錄表一紙在卷可稽，其經此教訓，應知警惕而無再犯
    之虞，所宣告之刑，認以暫不執行為適當，併予宣告緩刑3
    年，以勵自新。
據上論斷，應依刑事訴訟法第299條第1項前段、刑法第56條、第
336條第1項、第74條第2款、罰金罰鍰提高標準條例第1條前段，
判決如主文。
本案經檢察官林裕斌到庭執行職務。
中　　華　　民　　國　　94　　年　　8　　月　　12   　日
                  刑事第一庭    審判長法  官  葉榮郎
                                      法  官  陳秋錦
                                      法  官  葛永輝
以上正本證明與原本無異。
如不服本判決，應於送達後10日內向本院提出上訴狀（須附繕本
）。
告訴人或被害人對於判決如有不服具備理由請求檢察官上訴者，
其上訴期間之計算係以檢察官收受判決正本之日期為準。
中　　華　　民　　國　　94　　年　　8 　　月　　12　　日
                                      書記官  施惠卿
附錄本案論罪科刑法條全文：
刑法第336條第1項
對於公務上或因公益所持有之物，犯前條第一項之罪者，處一年
以上七年以下有期徒刑，得併科五千元以下罰金。
